【裁判字號】    99,易,2615
【裁判日期】    991111
【裁判案由】    詐欺
【裁判全文】
臺灣臺中地方法院刑事判決              99年度易字第2615號
公  訴  人  臺灣臺中地方法院檢察署檢察官
被      告  乙○○
上列被告因詐欺案件，經檢察官提起公訴（99年度偵緝字第1330
號）及移送併辦（臺灣高雄地方法院檢察署99年度偵字第29067
號），本院判決如下：
    主  文
乙○○犯幫助詐欺取財罪，處有期徒刑月，如易科罰金，以新
臺幣壹仟元折算壹日。
    犯罪事實
一、乙○○明知金融帳戶為個人理財之重要工具，且依其智識經
    驗亦知詐騙集團會利用人頭帳戶詐騙款項，若任意將金融帳
    戶掌控權交予他人，將淪為詐騙集團犯罪使用，竟仍基於縱
    使他人持其請領之金融帳戶以詐欺取財，亦不違背其本意之
    幫助詐欺之犯意，於民國98年12月16日前之某時，在不詳地
    點，將其所有之中華郵政股份有限公司三重中山路郵局帳號
    00000000000000號之提款卡及提款密碼，交付予上開犯罪集
    團某真實姓名年籍不詳之成年人使用。嗣該犯罪集團成員取
    得該金融帳戶提款卡及提款密碼後，復意圖為自己不法所有
    ，先後為下列詐欺取財犯行：
  (一)於98年12月16日下午1時40分前之某時許，在奇摩拍賣網站
    上，刊載拍賣「Lenovo IBM X61(7673-A15)」筆記型電腦之
    訊息，並留下賣家ysh311889@yahoo.com（0000000000）之
    聯絡資料，嗣甲○○於98年12月16日下午1時40分許，上網
    獲悉上開訊息後，即與上開賣家聯絡，而上開犯罪集團亦即
    推由真實姓名年籍不詳之某成年人與甲○○聯繫，致使甲○○陷於錯誤，而依指示，於同日下午1時49分許，以網路ATM
    轉帳之方式，將其帳戶內之新臺幣（下同）17,000元匯入乙○○上開三重中山路郵局帳號00000000000000號帳戶內，而
    受有財產上之損害。
  (二)於98年12月16日晚間6時8分前之某時許，在奇摩拍賣網站上
    ，刊載拍賣「Nikon D300」單眼相機之訊息，並留下賣家
    pekohu921（胡巧鳳，及時通帳號one.two@livemail.tw，署
    名空空）之聯絡資料，嗣丙○○於98年12月16日晚間6時8
    分許，上網獲悉上開訊息後，即以即時通與上開賣家聯絡，
    而上開犯罪集團亦即推由真實姓名年籍不詳之某成年人，以
    即時通與丙○○聯繫，致使丙○○陷於錯誤，而依指示，於
    同日晚間7時29分許，將其帳戶內之27,000元匯入乙○○上
    開三重中山路郵局帳號00000000000000號帳戶內，而受有財
    產上之損害。
    嗣因甲○○、丙○○發覺有異，乃報警處理，始循線查知上
    情，並因甲○○報案後，警方及時通報將上開三重中山路郵
    局帳號00000000000000號帳戶列為警示帳戶，使丙○○之上
    開匯款旋遭凍結，而得以順利交由丙○○領回。
二、案經臺北市政府警察局士林分局報請臺灣臺中地方法院檢察
    署檢察官偵查起訴，及高雄市政府警察局新興分局報請臺灣
    高雄地方法院檢察署檢察官移送併案審理。
    理  由
壹、程序部分：
一、按被告以外之人於偵查中向檢察官所為陳述，除顯有不可信
    之情況者外，得為證據，刑事訴訟法第159條之1第2項定有
    明文。偵查中對被告以外之人（包括證人、鑑定人、告訴人
    、被害人及共同被告等）所為之偵查筆錄，或被告以外之人
    向檢察官所提之書面陳述，性質上均屬傳聞證據。惟現階段
    刑事訴訟法規定檢察官代表國家偵查犯罪、實施公訴，依法
    其有訊問被告、證人及鑑定人之權，證人、鑑定人且須具結
    ，而實務運作時，檢察官偵查中向被告以外之人所取得之陳
    述，原則上均能遵守法律規定，不致違法取供，其可信度極
    高，故被告以外之人前於偵查中已具結而為證述，除反對該
    項供述得具有證據能力之一方，已釋明顯有不可信之情況外
    ，不宜以該證人未能於審判中接受他造之反對詰問為由，即
    遽指該證人於偵查中之陳述不具證據能力。再按92年9月1日
    施行之刑事訴訟法，已酌採英美法系之傳聞法則，於第159
    條第1項明定被告以外之人，於審判外之言詞或書面陳述，
    除法律有規定者外，不得作為證據，用以保障被告之反對詰
    問權。而本法所規定傳聞法則之例外，其中就被告以外之人
    於偵查中向檢察官所為之陳述，因檢察官代表國家偵查犯罪
    時，原則上當能遵守法定程式，且被告以外之人如有具結能
    力，仍應依法具結，以擔保其係據實陳述，故於第159條之1
    第2項明定「除顯有不可信之情況者外」，得為證據；又被
    告以外之人於檢察事務官、司法警察官或司法警察調查中所
    為之陳述，基於實體發現真實之訴訟目的，依第159條之2規
    定，如與審判中之陳述不符時，經比較結果，其先前之陳述
    ，相對「具有較可信之特別情況」，且為證明犯罪事實存否
    所「必要」者，或於審判中有第159條之3所列死亡等原因而
    無法或拒絕陳述之各款情形之一，經證明其調查中所為陳述
    絕對「具有可信之特別情況」，且為證明犯罪事實之存否所
    「必要」者，亦例外地賦與證據能力。是所謂「顯有不可信
    性」、「相對特別可信性」與「絕對特別可信性」，係指陳
    述是否出於供述者之真意、有無違法取供情事之信用性而言
    ，故應就偵查或調查筆錄製作之原因、過程及其功能等加以
    觀察其信用性，據以判斷該傳聞證據是否有顯不可信或有特
    別可信之情況而例外具有證據能力，並非對其陳述內容之證
    明力如何加以論斷，二者之層次有別，不容混淆（最高法院
    94年度臺上字第629號判決要旨可資參照）。
二、本件公訴人、被告乙○○對於本院就後述實體部分所引之證
    人之證詞、書證內容等，於本院審理中均不爭執證據能力，
    或主張係屬違法取得（見本院卷第15頁反面、第23至26頁）
    ，猶未對證人之證詞、書證內容部分釋明有何顯不可信之情
    況，且本院審酌其等之內容，均無違法取供或有不法取得之
    情事，亦核於實體發現真實之訴訟目的，均適宜為本案證據
    ，依前開說明，就後述實體部分所引之證人證詞、書證內容
    等自具有證據能力。
貳、實體部分：
一、上開事實，訊據被告乙○○於本院審理中雖坦承前述中華郵
    政股份有限公司三重中山路郵局帳號00000000000000號帳戶
    有，惟仍矢口否認有何幫助詐欺之犯行，辯稱：伊係將上開
    三重中山路郵局帳號00000000000000號帳戶之提款卡、存摺
    連同護照、身分證均一起放在包包中，嗣其於98年12月9日
    後之某日發現不見，就打電話辦理掛失，但沒有完成掛失程
    序，之後於98年12月17日申請補發身分證云云。
二、經查：
  (一)證人甲○○於98年12月16日下午1時40分許，登上奇摩拍賣
    網站上，發現刊載有拍賣「Lenovo IBM X61(7673-A15)」筆
    記型電腦之訊息，及賣家ysh311889@yahoo.com（000000000
    0）之聯絡資料後，即與上開賣家即某真實姓名年籍不詳之
    成年人聯繫，致使證人甲○○陷於錯誤，而依指示，於同日
    下午1時49分許，以網路ATM轉帳之方式，將其帳戶內之17,0
    00元匯入被告乙○○上開三重中山路郵局帳號000000000000
    00號帳戶內；及證人丙○○於98年12月16日晚間6時8分許，
    登上奇摩拍賣網站上，發現刊載有拍賣「Nikon D300」單眼
    相機之訊息，及賣家pekohu92 1（胡巧鳳，及時通帳號one.
    two@livemail.tw，署名空空）之聯絡資料後，即以即時通
    與上開賣家即真實姓名年籍不詳之某成年人聯繫，致使證人
    丙○○陷於錯誤，而依指示，於同日晚間7時29分許，將其
    帳戶內之27,000元匯入被告乙○○上開三重中山路郵局帳號
    00000000000000號帳戶內；而受有財產上之損害之事實。已
    分別經證人甲○○、丙○○於警詢中證述綦詳，復有中華郵
    政股份有限公司三重郵局99年1月20日重字第0991800089號
    函及檢附之被告乙○○上開三重中山路郵局帳號0000000000
    0000號帳戶歷史交易清單、開戶暨掛失相關資料、奇摩拍賣
    網站畫面列印資料、高雄市政府警察局新興分局中正三路派
    出所受理詐騙帳戶通報警示簡便格式表、臺北市政府警察局
    士林分局後港派出所呈報單、受理各類案件紀錄表、受理詐
    騙帳戶通報警示簡便格式表等在卷可稽，堪可認定。承上可
    知，被告乙○○上開三重中山路郵局帳號00000000000000號
    帳戶確為供作詐欺取財之匯款帳戶使用。
  (二)被告乙○○雖以前揭詞情置辯，惟其就其所辯前揭三重中山
    路郵局帳號00000000000000號帳戶之提款卡、提款密碼係遺
    失一情，並未提出任何證據加以證明。至其所提身分證係於
    8年12月17日申請補發一節，亦僅能證明其身分證確曾在此
    之前遺失而已，尚不能證明其所有上開三重中山路郵局帳號
    00000000000000號帳戶係與其身分證一起遺失。況其於偵訊
    中先稱係於98年12月14日到三重市逛夜市時遺失云云，繼於
    本院審理中卻又稱：係在98年12月9日後之某日遺失、或係
    在身分證補發前幾天遺失云云，前後不一，按之既係與重要
    證件之身分證一起遺失，何以其未能明確知悉究係於何時遺
    失，其上開所述，已難以採信。再者，質之被告乙○○事後
    是否辦理掛失手續，其於偵訊中先稱：係於98年12月15日打
    電話至郵局辦理掛失云云，惟經向中華郵政股份有限公司查
    證結果，該公司函覆稱：查上開帳戶於98年12月14日之後並
    無電話申報掛失之紀錄，有該公司99年6月30日儲字第09900
    79636號函在卷可查，足徵被告乙○○此部分辯解，洵非事
    實，不可相信，並於事後就此再質之被告乙○○，被告乙○○或保持沈默，或僅供承係因手續沒有完成云云，益徵其情
    虛，更難以證明其上開三重中山路郵局帳號00000000000000
    號帳戶之提款卡、提款密碼係遺失。此外，本案證人甲○○
    匯入被告乙○○前開帳戶金額，係經詐欺集團成員隨即以持
    提款卡由自動櫃員機之方式予以提領，此有被告乙○○前開
    帳戶之往來交易明細表，在卷可憑，苟非被告乙○○提供提
    款密碼予該等詐騙集團成員，豈可能輕易得知提款密碼。且
    詐欺集團為確保其詐欺之犯罪所得，其所使用供被害人匯入
    款項之帳戶，必定是其能掌控之帳戶，以確保其能順利提領
    受詐欺者匯入之款項，故其經常以買受或租用之方式以取得
    帳戶，豈有可能以詐騙或盜取之方式取得提款卡，甚而係提
    款密碼，而使其花費心力詐欺所得之款項，陷於隨時可能為
    被告乙○○申請掛失止付而無法取得之危險。準此，被告乙○○所有之前開三重中山路郵局帳號00000000000000號帳戶
    之提款卡、提款密碼，應係經被告乙○○同意交予詐欺集團
    成員使用等情應可認定。被告乙○○前開所辯，應無足採。
  (三)金融機構之帳戶為個人理財之工具，為便利大眾使用此一理
    財工具，以資活絡資金供需，對於申請開設金融帳戶並無設
    有任何特殊之限制，一般民眾皆能自由申請開戶，並得同時
    在不同金融機構申請多數存款帳戶使用，乃眾所周知之事實
    ，依一般人之社會生活經驗，倘係經由合法管道之收入或支
    出，其於金融帳戶之存放及提領，本可自行向金融行庫開立
    帳戶後使用，殊無大費周章使用他人帳戶之必要，況且近來
    類如刮刮樂、退稅轉帳等詐騙案件層出不窮，詐騙集團多利
    用人頭帳戶做為出入帳戶，不僅廣為媒體所披載，亦經政府
    一再宣導提醒注意，尤以現今各地金融機構所設自動提款機
    莫不設定轉帳之警示畫面，或張貼警示標語，促請使用大眾
    注意，衡諸目前社會以電視、報紙甚至網路等管道流通資訊
    之普及程度，以及使用自動提款機從事提款、轉帳交易之頻
    繁，苟見有陌生人不思以自己名義申請開立帳戶，反而向不
    特定人蒐集或收購他人之金融機構帳戶使用，帳戶所有人焉
    能安心將其帳戶交付收購帳戶之人，而絲毫未加懷疑其收集
    帳戶之目的即在於詐取他人財物？被告乙○○既明知詐騙集
    團多以蒐集他人帳戶供作詐騙被害人匯款之犯罪工具，而將
    其所開立之三重中山路郵局帳號00000000000000號帳戶提款
    卡連同提款密碼交予他人，由此顯見被告乙○○對於他人係
    將該帳戶用以實施詐欺犯行，當可預見，且其對於該人利用
    其帳戶向人詐取財物，並無違背其本意，是被告乙○○主觀
    上應具有幫助他人詐取財物之不法犯意甚明。綜上所述，本
    件事證明確，被告乙○○所辯顯不足採，被告乙○○犯行應
    堪認定。
三、上開犯罪事實欄一、中所述之犯罪集團所屬不詳姓名年籍之
    成年人等人基於共同意圖為自己不法之所有之犯意聯絡，以
    上述方式對證人甲○○、丙○○詐欺取財，致使證人甲○○
    、丙○○分別陷於錯誤，並因而交付本人之財物，上開不詳
    姓名年籍之成年人等人對證人甲○○、丙○○之詐欺取財犯
    行顯已既遂，該不詳姓名年籍之成年人等人係共同犯刑法第
    339第1項之詐欺取財既遂罪，而被告乙○○提供其上開三重
    中山路郵局帳號00000000000000號帳戶之提款卡連同密碼予
    前述不詳姓名年籍之成年人等人，係基於幫助他人共同詐欺
    取財之不確定故意，且所為屬詐欺取財罪構成要件以外之行
    為，核被告乙○○此部分所為，係犯刑法第30條第1項前段
    、第339條第1項共同詐欺取財既遂罪之幫助犯。被告乙○○
    以一行為犯上開罪名，而同時侵害證人甲○○、丙○○等人
    之權益，為想像競合犯，應從一情節較重（即證人丙○○部
    分）之幫助詐欺取財既遂處斷。被告乙○○幫助該不詳姓名
    年籍之成年人等人犯詐欺取財既遂罪，為幫助犯，爰依刑法
    第30條第2項之規定減輕其刑。公訴人雖未就證人甲○○部
    分提起公訴，惟此部分核與已起訴之部分，有想像競合犯之
    裁判上一罪關係，本為起訴效力所及，本院自應併予審理。
    爰審酌被告乙○○雖未實際參與詐欺取財犯行，惟其行為使
    詐欺集團成員得以隱匿其等真實身分，減少遭查獲之風險，
    有助長犯罪之虞，尤使證人甲○○、丙○○之身心及財物受
    有相當損害，且其犯罪後未能坦承犯行，態度可議，乃公訴
    人據以請求量處有期徒刑4月，惟念及其現已有正當工作，
    有薪資袋等在卷可查，併參酌證人丙○○於本院審理中陳稱
    ：請對被告乙○○適當量刑，不要太重等被害人對犯罪所生
    危害之意見等一切情狀，量處如主文所示之宣告刑，並諭知
    如易科罰金之折算標準。
據上論斷，應依刑事訴訟法第299條第1項前段，刑法第339條第1
項、第55條、第30條第1項前段、第2項、第41條第1項前段，刑
法施行法第1條之1第1項、第2項前段，判決如主文。
本案經檢察官丁○○到庭執行職務。
中    華    民    國    99    年    11    月    11    日
                  刑事第18庭    審判長法  官  郭書豪
                                      法  官  胡芷瑜
                                      法  官  林世民
右正本證明與原本無異。
如不服本判決，應於送達後10日內向本院提出上訴狀（須附繕本
），上訴於臺灣高等法院臺中分院。
上訴書如未敘述理由，應於上訴期間屆滿後20日內補提理由書於
本院。
                                      書記官  紀俊源
中    華    民    國    99    年    11    月    11    日
附錄本案論罪科刑法條全文
中華民國刑法第339條
意圖為自己或第三人不法之所有，以詐術使人將本人或第三人之
物交付者，處5年以下有期徒刑、拘役或科或併科1千元以下罰金
。
以前項方法得財產上不法之利益或使第三人得之者，亦同。
前二項之未遂犯罰之。

司法院資訊處製作；財團法人民間司法改革基金會備份。
